【裁判字號】    94,訴,284
【裁判日期】    950724
【裁判案由】    確認土地優先購買權存在等
【裁判全文】
臺灣屏東地方法院民事判決               94年度訴字第284號
原      告  癸○○
訴訟代理人  甲○○
被      告  戊○○
            乙○○
            丑○○
            子○○
            丁○○
            丙○○
            巳○○
共      同
訴訟代理人  孔福平律師
複代理人    吳澄潔律師
被      告  壬○○
上列當事人間確認土地優先購買權存在等事件，本院於民國95年
7 月10日言詞辯論終結，判決如下：
    主  文
原告之訴及假執行之聲請均駁回。
訴訟費用由原告負擔。
    事實及理由
一、本件被告壬○○經合法通知未於言詞辯論期日到場，核無民
    事訴訟法第386 條各款所列情形，爰依原告聲請由其一造辯
    論而為判決。
二、原告起訴主張：坐落屏東縣長治鄉○○段1101、1101之1 至
    1101之11號之土地（分割前為同段1101地號土地，下稱系爭
    土地）原為原告與被告及訴外人邱逢專、辰○○、卯○○、
    寅○○、黃新歡、邱裕淵所共有。被告於民國93年11月11日
    以存證信函通知原告及其餘共有人，擬與訴外人蔡身看就系
    爭土地訂立買賣契約，原告因身處比利時國，無法依期回國
    處理，且對所通知買賣條件內容等無法盡悉，仍依法於10日
    期限內以經駐比利時台北代表處認證之函文，回覆被告不予
    出賣應有部分，且請被告再就買賣條件內容詳細述明後，方
    才決定是否實行優先承購權，惟被告竟置之不理，致使原告
    無從施行優先承買權，被告復於93年12月14日與蔡身看簽訂
    不同買賣條件之土地所有權移轉契約書，絲毫不顧原告及訴
    外人邱逢專、辰○○、卯○○、寅○○等人有行使優先承買
    權之權益，致原告受有損害，原告自得向被告請求損害賠償
    。又依被告向本院提存所93年度存字第1259號通知書所附提
    存價款計算表中，原告應有部分為寅○○、卯○○、辰○○
    10倍，按被告對訴外人寅○○、卯○○、辰○○之提存買賣
    價款187,500 元計算，則被告應賠償原告1,862,500 元及法
    定遲延利息等語。並聲明：（一）被告應賠償原告1,862,50
    0 元，及自起訴狀繕本送達翌日起至清償日止，按週年利率
    百分之5 計算之利息。（二）願供擔保，請准宣告假執行。
三、被告戊○○、乙○○、丑○○、子○○、丁○○、丙○○、
    巳○○則以：系爭土地之買賣，被告委由訴外人辛○○及庚○○代書從中多次聯絡，且被告早已於93年8 月底以建地部
    分每坪45,000元、農地部分以每台分1,250,000 元，地主負
    擔繳納增值及百分之2 仲介費外，其他諸如代書費、測量費
    、印花等費用全免，傳真知會原告，而原告一再猶豫未決，
    被告囿於土地增值稅之減半問題迫於眉梢，而被告就系爭土
    地應有部分合計21472 分之18074 ，顯達3 分之2 以上，故
    於93年11月11日以存證信函知會原告於10日內表示是否願意
    以同一價額優先承買，經訴外人辛○○於93年11月23日傳真
    給原告，說明原告就買賣條件之質疑，原告延未表示意見，
    被告方才於93年12月14日與買受人蔡身看簽署系爭土地之買
    賣契約，繳納稅金後，將原告依買賣契約內容，及其應有部
    分比例應得之價款辦理提存。此外，依土地登記謄本所載，
    系爭土地地目為建地，惟依94年3 月3 日長鄉建字第094000
    1914號長治鄉公所核發之都市計畫土地使用分區證明，明載
    系爭土地使用分區編定為農業區，故買賣雙方不可能依建地
    市價成交，原告主張以每台分不超過800,000 元欲向共有人
    購買，被告共有人以每台分1,250,000 元出賣，原告並無受
    到任何損害，且系爭土地面積共1822.76 平方公尺約1.88台
    分，所售出之總價款為2,350,000 元，被告按各共有人應有
    部分，計算應提存款項，於本院共提存2,352,500 元（多提
    存2,500 元），其中訴外人寅○○、卯○○、辰○○應有部
    分各均為64416 分之500 ，所提存之款項為「18,750元」，
    惟提存價款計算表誤載為「187,500 元」，而所提存原告之
    部分為186,250 元（計算式：提存總額×原告持分），比應
    提存之金額186,035 元為多，並無不利於原告，原告主張以
    寅○○、卯○○、辰○○所誤載之金額為依據計算，顯有違
    誤等語，資為抗辯，並均聲明：原告之訴及假執行之聲請均
    駁回；被告壬○○則未為任何聲明或陳述。
四、兩造對於系爭土地原為兩造及訴外人邱逢專、辰○○、卯○○、寅○○、黃新歡、邱裕淵所共有，被告於93年11月11日
    以屏東廣東路郵局存證信函第171 號通知原告及其餘共有人
    ，被告將系爭土地以每分地1,250,000 元總價2,352,500 元
    出售予第三人蔡身看，於93年12月29日辦理移轉登記與蔡身
    看之事實不爭執（見本院卷第163 頁），並有存證信函（見
    本院卷第9 至10頁）、土地異動索引（見本院卷第59頁至65
    頁）在卷可稽。是本件本院所應審究者為：（一）系爭土地
    是應有部分或整筆土地出售？（二）被告是否有將系爭土地
    出售予訴外人蔡身看之同一條件通知原告？（三）原告是否
    受有損害？（四）原告得請求賠償金額為何？經查：
（一）有關系爭土地是應有部分或整筆土地出售部分：
    (1)依被告所提出部分共有人買賣契約（見本院卷第167 頁至
      196 頁）所示，部分共有人就系爭土地應有部分與第三人
      蔡身看不動產買賣契約時間為93年8 月1 日及93年8 月13
      日，最晚為93年10月29日，而買賣契約中並附註：共有人
      其中一人不出售時，一個月內自動解約，有該買賣契約附
      卷可稽。
    (2)另證人己○○於本院證述：「系爭土地是朋友介紹買賣的
      ，當時所有的共有人都同意處理，包括原告在內，但是原
      告提出的價格跟其他共有人不同，原告要求價格比較高，
      原告要求的價格隨時都在提高，後來經過代書及其他共有
      人的溝通，系爭土地決定以強制買賣的方式處理。93年8
      月1 日部分共有人已經同意出售其應有部分，只等原告同
      意，但是原告遲遲未決定，所以其他共有人才決定強制買
      賣。」「…系爭土地農地部分買主當時就表示願意購買全
      部，所以如全體共有人之一不願意出售，買賣契約一個月
      內自動解約。當時有關農地出售有講好全部共有人一起出
      售，所以在各別訂立買賣契約當中，才會寫明一個共有人
      其中一人不出售時，一個月內自動解約，但是在溝通過程
      當中，有部分共有人不同意，後來才決定全體一起強制出
      售，…」等語（見本院卷第288 、第289 頁），及證人庚○○「（【提示本院卷第170 頁不動產買賣契約書】是否
      你處理的？）是的。當時共有人是要將建地和農地土地一
      起出售，其中有幾位共有人因建地（1102地號）價格無法
      溝通，變成無法以整筆土地出售，當時建地部分已於92年
      間已判決分割，買受人以判決分割被告和另一共有人黃新
      歡所分得的位置，如買受人僅買售被告和黃新歡所分得的
      土地，並不影響其整體規劃，所以建地的部分買受人只購
      買部分共有人的應有部分，另在93年11月份時跟賣方即被
      告談妥系爭土地以土地法第34條之1 方式出售與蔡身看。
      至於其他特約事項第一點訂約內容是因為當時共有人是要
      將建地和農地土地一起出售，由買受人整體規劃，所以才
      訂立該特約事項。如果農地沒有一起出售，因為成本問題
      考量建商就不買了。」（見本院卷第298 頁）等語附卷可
      按，足徵第三人蔡身看原本欲購買系爭土地土地全部，而
      共有人全體亦有出售其應有部分之意願，而與各共有人分
      別簽訂買賣契約。惟第三人蔡身看恐日後無法順利取得全
      體共有人之應有部分，致影響其購買土地建築房屋之目的
      ，乃於與各共有人簽訂之買賣契約中附註共有人其中一人
      不出售時，契約解除條款。嗣共有人中除被告外，其餘共
      有人因價格因素不願出賣其應有部分，而同意出售之共有
      人因人數及合計應有部分逾2 分之1 ，同意出售之共有人
      依土地法第34條之1 第1 項規定，將系爭土地所有權全部
      出售予第三人蔡身看，此並有土地買賣所有權移轉契約書
      （見本院卷第103 、105 頁）在卷可按。則被告就系爭土
      地係全部出售與第三人蔡身看，而非出賣其應有部分，堪
      可認定。原告主張被告提出之買賣契約書係就被告應有部
      分與第三人蔡身看訂立契約，系爭土地被告係出售應有部
      分，而非全部，尚無足採。
（二）有關被告是否有將系爭土地出售予訴外人蔡身看之同一條
      件通知原告部分：
    (1)按共有人以過半數及其應有部分合計過半數之同意處分共
      有物時，應先事先以書面通知他共有人。共有人出賣其應
      有部分時，他共有人得以同一價格共同或單獨優先承購，
      土地法第34條之1 第2 項、第4 項定有明文。土地共有人
      依土地法第34條之1 第1 項規定，出售共有土地之全部，
      其為處分之共有人，僅係對自己之應有部分處分自己之權
      利，其得一併處分他共有人之應有部分，乃源於法律之授
      權，並非以此剝奪他共有人依同條第4 項所定之優先承買
      權，是共有人依首揭規定出售共有土地之全部時，他共有
      人對於出賣共有土地全部之共有人之應有部分，依同條第
      4 項規定得主張優先承買權利。
    (2)依被告提出93年11月11日以屏東廣東路郵局第171 號存證
      信函（見本院卷第99頁至100 頁）所示，被告以其應有部
      分合計逾4/5 ，依土地法第34條之1 第1 、2 、3 項規定
      ，將系爭土地以每分地1,250,000 元，總計2,352,500 元
      出售予第三人蔡身看，各項費用未包括在內，併通知其於
      收到函文後10日內表示是否願意以同一價格優先購買被告
      應有部分，而原告亦於本院自承確有收到上開函文，對於
      前開函文內容亦無意見（見本院卷第113 、第290 頁），
      有該陳述在卷可憑。
    (3)另證人庚○○亦於本院證述：「【（提示本院卷第8 到10
      頁存證信函內容）是否你製作？】是的。當初在跟共有人
      談買賣費用時，就已經告知共有人費用包括印花稅和登記
      費各自負擔，系爭土地以土地法第34條之1 方式出售，前
      開費用亦是各自負擔…」（見本院卷第300 頁）等語，足
      徵被告有依土地法第34條之1 第2 項規定將系爭土地出售
      予第三人蔡身看之事實以書面通知原告，併以該存證信函
      通知原告得以同一條件優先承購其應有部分。
    (4)雖被告所提出之買賣契約中於94年1 月18日另註明：本約
      土地1101地號已繳納之增值稅全部由仲介人負擔。該增值
      稅若同意退稅時，該退稅全部歸賣方取得，與存證信函通
      知內容有所出入，惟證人庚○○亦證稱：「…其中增值稅
      部分在訂約時買賣雙方都沒有預期要繳，所以在本院卷第
      181 頁才會約定，1101地號有繳納增值稅，該部分是由仲
      介人負擔。」（見本院卷第300 頁）等語，足徵當時出售
      土地時，買賣雙方認知係增值稅部分日後得以退稅而無庸
      繳交，惟被告未恐無法退稅，乃要求仲介人應負擔該筆費
      用，則前開條款加註，並未影響原來出賣之條件。
    (5)再原告所提出之土地買賣所有權移轉契約書，記載系爭土
      地買賣價金為2,378,078 元，與兩造不爭執之系爭土地出
      售予第三人蔡身看之買賣價金2,352,500 元不同，惟前開
      契約書所載之金額，係為課徵土地徵值稅，以土地公告現
      值計算所得之數額，並非被告出售系爭土地與第三人蔡身
      看之金額，而被告出售系爭土地之實際金額為2,352,500
      元已如前述，原告主張被告出售系爭土地之條件與被告通
      知原告行使優先承購之條件不同，應無足採。
（三）有關原告是否受有損害部分：
      查被告已依土地法第34條之1 規定，將系爭土地全部出售
      之事實以書面通知原告，併通知原告於10日內就其應有部
      份就同一條件行使優先承購權，此有原告於傳真與證人辛○○之文稿中表示有收到被告寄送原告通知行使優先購買
      權之函文，有該文稿（見本院卷第11頁）附卷可憑，而該
      傳真稿左下角時間記載為93年11月18日，顯然原告最遲於
      該日即已知悉行使優先購買權之條件。惟原告於收文後是
      否於10日內對被告表示就其應有部分行使優先購買權，並
      未舉證說明，則被告於93年12月14日與第三人蔡身看訂立
      土地買賣所有權移轉契約書並將系爭土地移轉登記與蔡身
      看，並未違反土地法第34條之1 第4 項之規定，亦未侵害
      原告優先購買權之行使，原告即無因被告違反前開規定，
      而有損害賠償請求權，則原告主張受有損害云云，委無足
      採。
（四）有關原告得請求賠償金額部分：
      茲原告對於被告並無損害賠請求權，對於原告得請求之賠
      償金額即毋庸審酌，併此敘明。
五、綜上所陳，被告將系爭土地出售已依法通知原告行使優先購
    買權，於原告逾期行使後將前開土地出售與第三人，被告並
    未侵害原告優先購買權之行使，則原告主張被告未依法通知
    原告行使優先購買權致被告受有損害，請求損害賠償，即無
    理由，應予駁回。又原告之訴既經駁回，其假執行聲請亦失
    所附麗，應併予駁回。
六、本件事證已臻明確，兩造其餘攻擊防禦方法及所提證據，經
    核於結果不生影響，爰不一一論述，併此敘明。
據上論結，本件原告之訴為無理由，依民事訴訟法第78條，判決
如主文。
中    華    民    國    95    年    7     月    24    日
                  民事第一庭    審判長法  官  羅心芳
                                      法  官  林雅莉
                                      法  官  邱玉汝
正本係照原本作成。
如不服本判決，應於收受送達後20日內向本院提出上訴書狀，其
未表明上訴理由者，應於提出上訴後20日內向本院補提理由書狀
（均須按他造當事人之人數附繕本）。
中    華    民    國    95    年    7     月    26    日
                                      書記官  魏慧夷


司法院資訊處製作；財團法人民間司法改革基金會備份。
